【裁判字號】    91,訴,2432
【裁判日期】    920211
【裁判案由】    返還不當得利
【裁判全文】
臺灣高雄地方法院民事判決  九十一年度訴字第二四三二號
    原      告  乙○○
    訴訟代理人  郭季榮律師
    被      告  甲○○
右當事人間返還不當得利事件，本院判決如左：
    主    文
原告之訴及假執行之聲請均駁回。
訴訟費用由原告負擔。
    事實及理由
一、原告起訴主張：
  (一)被告曾為原告學生，至八十七年間起始互動頻繁，八十八年十一月間因原告之夫
    住院，被告時為探望並主動幫忙，致原告相信被告，同年月二十九日原告因欲繳
    會款及生活費而委託被告至高雄銀行領款二十二萬元，被告交付上開款項後未將
    存摺印章交還原告，原告告因忙於處理先生重病住院及其後出殯事，疏未向被告
    取回，直到八十八年十二月十二日被告稱印章、存摺被搶，原告同年十二月十六
    日至高雄銀行辦理掛失止付及補領更換申請始知被告盜領一百五十萬五千元：
    八十八年十一月二十九日提領三次金額分別為四十六萬元、五千元、六十萬元。
    八十八年十二月三曰提領一次十九萬元八十八年十二月四日提領一次二十五
    萬元）。被告未經原告同意擅自提領一百五十萬五千元並予以侵占，應依民法第
    一百八十四條第一項前段規定負損害賠償責任，又雖依民法第一百九十七倏第一
    項規定，原告請求賠償之時效二年已過，然依同條第二項規定，被告於時效完成
    後仍應依不當得利之規定，將上開金額返還予原告，原告爰依民法第一百九十七
    條第二項之規定告請求被告返還上開金額。
  (二)被告所提報案申請書為影本亦無年月日記載顯係虛偽，縱係真正亦為事後補發；
    又依高雄銀行之存款對帳單，在八十八年十二月四日有自提款機提領十萬元，然
    係原告之女莊靜宜所為，而莊靜宜不知該帳戶情形，故於提領後無發現異樣亦無
    違常情。又原告委託被告提領二十二萬元後，因忙於照顧其夫莊繁昌（同年十二
    月四日過逝），始疏未向被告索回存摺及印章乃屬常情；又若被告提領之金錢有
    經原告之同意，何需於同日分三次提領，被告所辯，顯有不實。又被告提領後將
    款借予何人為其個人之事，與原告無關，原告不知係借給葉美華，且被告提出匯
    予葉美華之金額亦與被告辯稱受委託提領之金額不一，被告所辯顯非真實。另被
    告辯稱原告自八十八年十月十九日起至八十九年二月三日共委託伊將借款匯予葉
    美華並代原告向葉美華收取利息轉付原告共十四次金額六百二十萬元，原告固不
    否認被告曾匯入利息共二百零三萬五千五百元，然被告所主張其中八十八年十
    二月三十日之三十萬元八十九年一月四日二十萬元八十九年二月一日一百一
    十萬元並非原告之金錢，原告亦未委託被告匯予葉美華，被告此部分所辯不實。
    原告確曾委任王玉山與被告和解，但因當日王玉山一再大聲人，加以原告另有
    要事，因而和解。
  並聲明：求為判決(一)被告應給原告新台幣（下同）壹佰伍拾萬伍仟元及自起訴狀繕
  本送達翌日起至清償日止，按週年利率百分之五計算之利息。(二)原告願供擔保，請
  准宣告假執行。
二、被告則以：
  (一)原告曾自八十八年十月十九日起至八十九年二月三日止，先後委託被告提領共十
    四次款項交予訴外人葉美華，被告並代向葉美華收取利息；被告確有在十一月二
    十九、十二月三日、十二月四日至高雄銀行共領款壹佰五十萬五千元，但亦均為
    原告託被告轉交葉美華作投資之用，因葉美華係專門貸款收息，兩造均擔任金主
    ，將款項交葉美華利用再收息，當日領款完畢被告即將款項電匯葉美華，被告每
    次幫原告領完款即將存摺印章還給原告，但十二月十三日當日本亦受託領款予葉
    美華，惟因被告遭搶曾向派出所報案，故未能交還印鑑存摺。原告起訴狀所載知
    悉遭搶日與證人即原告之女莊靜宜所述不一，並非真實，且被告係在八十八年十
    二月十三日被搶後始告知原告，並非原告所稱之同年月十二日告知，且證人莊靜
    宜為原告之女亦曾委託被告將款借予葉美華生息遭倒帳，而賴向被告索討滋生爭
    執，對被告有隙嫌，所證完全不實。
  (二)原告因借款予葉美華生息被倒帳，向葉美華追討討債權未果，復以事經委任被告
    經手將款轉交借予葉美華，賴向被告要負道羲責任，並將其債權及憑証支票讓渡
    予被告，嗣又以和解代價不相當而後悔，竟再以被告盜領侵占其存款提出告訴及
    提起本件主張不當得利返還款項。
  並聲明：求為判決(一)駁回原告之訴及假執行之聲請。(二)如為不利於被告之判決，被
  告願供檐保，請准免為假執行。
三、原告主張於八十八年十一月間曾將存摺印章交予被告委託被告代為領款，被告並
    以前揭存摺印章至高雄銀行提領八十八年十一月二十九日提領三次金額分別為
    四十六萬元、五千元、六十萬元。八十八年十二月三曰提領一次十九萬元八
    十八年十二月四日提領一次二十五萬元（下稱系爭四筆提款紀錄），之後原告於
    八十八年十二月十六日以印鑑存摺遺失為由向高雄銀行申報掛失止付及補領更換
    等事實，業據提出申請書、存款取款條、刑事傳票、不起訴處分書、存款對帳單
    等為證，且為被告所不爭執，自應認為真實。本件兩造爭執要點為：前揭自八十
    八年十一月二十九日起至八十八年十二月四日止，分四次提領共一百五十萬五千
    元款項，是否為原告委託被告所領取？經查：
  (一)原告就被告主張自八十八年十月二十九日至八十九年三月二十日止多次代為匯款
    予葉美華及向葉美華收取利息後轉付原告之事實並未爭執其真正，且自承其中金
    額二零三萬五千五百元之款項確為被告自葉美華所匯之利息收入，足認被告所辯
    兩造均為葉美華貸款之金主應屬真實，且原告確時有委託被告代為領款轉交予葉
    美華之事實。
  (二)原告雖以因八十八年十一月間其夫重病住院，無暇親自領款，因而委託被告領款
    ，之後又因其夫過逝而疏未向被告取回印章及存摺，直至被告八十八年十二月二
    十二日告知印章存摺遭搶，原告前往掛失止付及補領始知八十八年十一月二十九
    日至八十八年十二月四日遭被告盜領之事實，惟查經本院函高雄銀行查詢結果，
    原告所有000000000000號帳戶內除原告主張之系爭四筆提款紀錄外
    ，另於八十八年十一月二十九日當日支出現金二十二萬元、八十八年十一月三十
    日現金存入三萬元、八十八年十二月四日並先後五次以ＩＡＴＭ提款卡各提領二
    萬零六元、同日以支票次日存入一萬一千七百元，顯見原告使用前開帳戶之情形
    甚為頻繁，如確遭被告盜領金額高達一百五十餘萬元，何有延至同年十二月十二
    日始發現之理，原告主張顯有疑義。
  (三)原告雖以因其不會使用提款卡，故其間雖由其女莊靜宜以提款卡提款，然其女對
    原告帳戶款項明細並不清楚，故而未發覺遭盜領之情等語，惟證人即原告之女莊
    靜宜到庭證稱「我從八十六年回台灣後就與我父母親住一起，被告在我父親生病
    時曾經向我母親說我們可能因此需要用錢，遊說我們加入葉美華所作生意，把錢
    借葉美華讓她週轉，但媽媽有沒有借我不知道。之後我媽媽曾把存摺、印章給被
    告讓她去領錢讓我媽媽繳會款，因為我媽媽借我行動電話打的，所以我知道，當
    時因為我媽媽不會用提款卡，且提款卡又放家裡，爸爸病危我們已經住醫院長達
    壹個半月，沒時間回家拿提款卡，就算有回家也是忙著拿換洗衣服，所以才會拜
    託被告幫忙去領錢。我媽媽一直沒有注意她戶頭內異常提領情形，一直到隔了幾
    個月後才發現被告在八十八年十一月二十九日分三批提領媽媽戶頭內金額，好像
    不只三次，媽媽才去銀行申請提領紀錄才發現。媽媽是在八十八年十一月二十九
    日將存摺、印章交給被告，被告就一直沒有將存摺、印章還媽媽，媽媽託被告領
    的錢應該是當天被告就拿給媽媽了，否則媽媽同事會來催會款。」「....  我只
    知道我媽媽在八十八年十一月二十九日託被告領二十二萬的事。因為我們家所有
    存摺、印章都是我保管，媽媽來向我拿去給被告時有說要託被告領會款，所以我
    才知道，而事後存摺、印章一直沒有回到我身上，所以我確定是被告沒有還。」
    （本院九十一年十一月十二日言詞辯論筆錄），依證人所述原告之夫住院期間，
    證人與原告均因提款卡放置家中無暇返家取得提款卡，而委託被告提款，與原告
    所述出入甚大，況衡情果如證人所述被告於受託代領款項後當日即將款項交還原
    告，原告何有未連印章存摺一併要求返還之理，足認原告所述並非真實。
  (四)又依原告自承係於八十八年十二月十二日經被告告知遭搶之後，於同年月十六日
    前往銀行辦理印章存摺掛失手續時，始發覺遭被告盜領存款之事實，衡情如被告
    確盜領原告存款高達一百五十餘萬元，原告何有遲至九十一年間始向台灣高雄地
    方法院檢察署提出侵占告訴，並遲至侵權行為損害賠償罹於二年時效之後，始提
    起本件訴訟請求返還不當得利之理，原告主張並非真實。
  (五)被告確於八十八年十二月十三日向高雄市政府警察局三民第二分局覺民路派出所
    報案遭搶並開具案件報案證明申請書，亦有高雄市政府警察局三民第二分局九十
    一年十月三十一日高市警三二分三字第０九一００一六九一七號函可參，足認被
    告所述遭搶之詞並非虛偽。
  (六)又原告於九十年三月八日確與被告就原告與葉美華間金錢債權糾紛成立和解，並
    載明因葉美華行跡不明，原告係因被告介紹而認識葉美華，雖原告貸予葉美華之
    款項與被告無關，惟被告應負道義責任，原告並同意由被告給付五十萬元後，原
    告即將對葉美華之債權全部轉讓予被告，有被告所提和解書為證，且為原告所不
    爭執，原告雖以和解當日其因另有要事且其所委任之王玉山在場大聲人，原告
    不得不和解，然原告既自承係由其委任王玉山到場和解，並未能舉證證明和解有
    何無效或得撤銷之事由存在，益證被告確無盜領原告存款高達一百五十餘萬元之
    情，否則原告豈願僅以五十萬元即將對葉美華之債權全部轉讓予被告，且和解書
    上完全未為任何記載被告盜領存款之理，被告所辯應認係屬真實。
四、綜上所述，系爭五筆款項確為原告委託被告前往銀行領取，並非被告所盜領侵占
    入己應堪認定，原告既未能舉證證明被告有何侵占或盜領存款之事實，其主張依
    民法第一百九十七條第二項規定，請求被告於侵權行為時效完成後，仍應依關於
    不當得利之規定，返還所受之利益於原告，即屬於法無據，不應准許。
五、本件因事證已明，兩造其餘主張及攻擊防禦方法，核與判決結果無涉，爰不一一
    贅述，附此明。
六、原告既受敗訴判決，其假執行之聲請亦失所依附，應併予駁回。
據上論結：本件原告之訴為無理由，依民事訴訟法第七十八條，判決如主文。
中      華      民      國    九十二    年      二      月    十一      日
                              臺灣高雄地方法院民事第五庭
~B法      官  林玉心
右為正本係照原本作成。
如不服本判決，應於送達後廿日內，向本院提出上訴狀並表明上訴理由，如於本判決
宣示後送達前提起上訴者，應於判決送達後十日內補提上訴理由書（須附繕本）。
中      華      民      國    九十二    年      二      月    十一      日
~B法院書記官  陳家宏


司法院資訊處製作；財團法人民間司法改革基金會備份。
